【裁判字號】    89,上,179
【裁判日期】    891011
【裁判案由】    返還土地
【裁判全文】
臺灣高等法院臺南分院民事判決  八十九年度上字第一七九號   Ｋ
      上  訴  人  壬  ○  ○
      訴訟代理人  鄭  和  傑  律師
      複  代理人  謝  依  良  律師
      被上訴人    乙  ○  ○  .
                  甲  ○  ○  .
                  辛  ○  ○  .
                  丁  ○  ○  .
                  戊  ○  ○  .
                  庚  ○  ○  .
                  己  ○  ○  .
                  丙  ○  ○  .
      右八人共同
      訴訟代理人  王  成  彬  律師
      複代理人    吳  明  澤  律師
右當事人間請求返還土地事件，上訴人對於臺灣臺南地方法院中華民國八十九年四月
二十九日第一審判決（八十九年度訴字第一六七號）提起上訴，本院判決如左：
      主      文
上訴駁回。
第二審訴訟費用由上訴人負擔。
      事      實
甲、上訴人方面：
一、聲明：求為判決：(一)原判決廢棄。(二)被上訴人在第一審之訴及假執行聲請均駁回
二、陳述：除與原判決記載相同者，茲引用之外，補稱：
（一）按權利之行使，不得以損害他人為主要目的，民法第一百四十八條第一項定有
      明文；復按權利之行使，是否以損害他人為主要目的，應就權利人因權利行使
      所能取得之利益，與他人及國家社會因其權利行使所受之損失，比較衡量以定
      之。倘其權利之行使，自己所得利益極少而他人及國家社會所受之損失甚大者
      ，非不得視為以損害他人為主要目的，此乃權利社會化之基本內涵所必然解釋
      ，最高法院亦著有七十一年臺上字第七三七號判例參照。
（二）被上訴人所有之系爭土地係在住宅區，依原審八十九年二月十八日至系爭土地
      現場所繪現場略圖所示，系爭土地雙面所臨道路為南興路及大灣路，南興路為
      八米道路，大灣路路寬尤較南興路為寬，是系爭土地無論選擇前開任一道路為
      正面，其建築基地深度與寬度，均未達臺灣省畸零地使用規則第二條及第三條
      第一項第一款所規定之建築基地最小寬度及最小深度，故應屬畸零地。則被上
      訴人等權利行使所能取得之利益，與上訴人因權利行使所受之損害，兩相比較
      ，被上訴人等所得之利益顯較上訴人所受損失為少，被上訴人等有權利濫用之
      情形。
（三）系爭土地總面積僅四十九平方公尺，非但面積狹小，且與原告其他土地不相鄰
      ，縱將被告所占用部分收回，仍屬畸零地，非但無法用以建屋，作其他用途亦
      甚因難；反觀若拆除系爭土地上上訴人所有之建物，則整棟三層樓房之結構均
      將破壞，甚有傾頹之虞，對上訴人及社會經濟，均有極大之不利影響，若被上
      訴人拒絕上訴人以合理之價格向其購買，堅持拆屋還地，實有權利濫用之情形
      ，此有最高法院八十八年度台上字第一四四五號判決足資參照。
三、證據：援用第一審所提證據外，補提現場照片六張為證。
乙、被上訴人方面：
一、聲明：求為判決：駁回上訴。
二、陳述：除與原判決記載相同者，茲引用之外，補稱：
（一）民法第一百四十八條係規定行使權利，不得以損害他人為主要目的，若當事人
      行使權利，雖足使他人喪失利益，而茍非以損害他人為主要目的，即不在該條
      所定範圍之內（最高法院四十五年台上字第一０五號、七十一年台上字第三０
      六號）。又民法第一百四十八條所稱權利之行使，不得以損害他人為主要目的
      者，係指行使權利，專以損害他人為目的之情形而言，若為自己之利益而行使
      ，縱於他人之利益不無損害，然既非以損害他人為主要目的，即無該條之適用
      （最高法院六十九年台上字第一０七九號）。訟爭土地雖屬畸零地，亦僅不得
      單獨建築房屋而已，要非不得收回後待價而沽，或設置臨時攤位，或作停車場
      之用，尚難遽認係權利之濫用（最高法院六十九年度台上字第一一六五號）。
（二）查上訴人越界建築乃屬惡意之行為，惡意行為人無權為權利濫用之抗辯。被上
      訴人之土地縱屬畸零地，被上訴人對於畸零地要如何使用乃被上訴人之自由，
      不受上訴人之干涉，收回之土地可做臨時攤位或停車場使用。上訴人不能以權
      利濫用為藉口，作為權利侵害之屏障。
（三）上訴人在原審主張越界建築之抗辯，原審認其越界建築之抗辯為無理由，上訴
      人在上訴審不再主張越界建築，則被上訴人無任何過失可言。上訴人在被上訴
      人土地上無權占有建築房屋，被上訴人既未與有過失，上訴人應負全部責任，
      不能推諉於被上訴人權利濫用。
（四）上訴人雖稱願向被上訴人購買系爭土地，然原審曾諭命上訴人表示誠意與被上
      訴人和解，惟上訴人僅願以公告現值價購系爭土地，經原審諭示上訴人之出價
      不合理，上訴人再表示可依政府徵收之價額購買，原審乃未再予和解。
（五）查上訴人侵占系爭土地為不爭之事實，其建築時何以不測量？若有測量何以不
      按正確之測界建築？上訴人既建築樓房尤須特別注意何以竟發生侵占情事？凡
      此均無可寬恕，竟怪罪被上訴人權利濫用。且上訴人興建樓房使用被上訴人之
      土地數年，不思其獲不當得利不貲，竟僅願依政府徵收之價額方式購買（徵收
      之價額不合理乃週知之事實）其欠缺誠意躍然可見。上訴人既無誠信，何能獨
      怪被上訴人缺乏誠信？三、證據：援用原審所提證據。
    理      由
一、本件被上訴人主張坐落台南縣永康市○○段一六五九之四地號，地目建，面積０
    ．００四九公頃（以下稱系爭土地）為伊等所共有，上訴人於原判決附圖所示著
    紅色部分面積０．００三０公頃土地上建有三層樓房之建築物，並無正當權源，
    係無權占有，伊依所有權作用，自得請求上訴人除去該地上物，將土地交還被上
    訴人，求為判決命上訴人拆除地上物，交還土地等語，上訴人則以：系爭建物係
    於五十一年間建造，被上訴人之前手應知悉上訴人有越界建築之情事，六十一年
    間原地主即知悉越界建築之事，卻未即時提出異議，事隔三十年，顯已罹時效，
    且依民法第七百九十六條規定，亦不得請求，再者系爭土地位於住宅區○○○道
    路為南興路及大灣路，路寬均八米以上，無論選擇任一道路為正面，其建築基地
    深度與寬度均未達臺灣省畸零地使用規則第二條及第三條第一項第一款所規定之
    建築基地最小寬度及最小深度，應屬畸零地。而該土地與被上訴人其他土地不相
    鄰，將土地收回，仍屬畸零地，無法建屋，供其他用途亦甚因難；然若拆除上訴
    人系爭建物，則整棟三層樓房之結構均將破壞，有傾頹之虞，對上訴人及社會經
    濟，均有極大之不利影響，被上訴人拒絕上訴人以合理之價格向其購買，堅持拆
    屋還地，實為權利濫用等語，資為抗辯。
二、查：系爭土地為被上訴人乙○○、甲○○於六十六年間買受而各取得應有部分各
    三分之一，而其餘上訴人則係於八十八年十一月三日因繼承陳天送取得系爭土地
    之共有權，上訴人於五十一年間，在該土地如原判決附圖所示紅色部分蓋有三層
    樓房（面積三十平方公尺）之事實，有土地登記簿謄本及台灣電力公司台南區營
    業處書各一件在卷可憑，並經原審履勘現場查明，並囑託台南縣永康地政事務所
    測量明確，有勘驗筆錄及複丈成果圖附卷足稽，而依前開電力公司之書函記載，
    系爭建物之用電係於五十二年一月新送，是上訴人主張系爭建物應係五十一年間
    所建築，應堪採信，被上訴人主張，堪信為真實。茲被上訴人主張上訴人係無權
    占有，請求上訴人拆屋交地，上訴人則以前開情詞置辯，是本件應審究者，乃本
    件有無民法第七百九十六條之適用？又若無本條之適用，被上訴人行使權利有無
    權利濫用之情形？三、(一)按土地所有人建築房屋逾越疆界者，鄰地所有人如知其
    越界而不即提出異議，不得請求移去或變更其建築物，民法第七百九十六條前段
    定有明文。惟主張鄰地所有人知其越界而不即提出異議者，應就此項事實負舉證
    之責任。最高法院著有四十五年度台上字第九三一號判例。而所謂不即提出異議
    ，應以建築房屋已否完成為準；且該條文係因相鄰關係致一方所有權擴張，而他
    方之所有權受有限制，該關係並對嗣後受讓各該不動產而取得所有權之兩造繼續
    存在，不能與債權法上之借貸契約同視。經查：本件上訴人主張被上訴人之前手
    於五十一年間，其建造系爭建物時即知有越界建築之情事，且事後經一六五九之
    六土地地主發現上訴人房屋有越界建築之情事，經雙方協調後，於六十一年七月
    間，由原地主將該土地出售予上訴人，上訴人與被上訴人係屬鄰居關係，對六十
    一年上揭事實自無不知之理。然此為被上訴人所否認，揆諸前開說明，上訴人自
    應就五十一年間系爭土地之原所有權人於其建築系爭房屋時，即明知有越界建築
    而不異議之事實負舉證責任，上訴人所舉毗鄰之一六五九之六號土地地主因發現
    其越界建築，經協調乃出售土地解決一節，雖提出土地謄本一件為証，惟查因一
    六五九之六號土地原本即係上訴人兄弟共有，且買賣時間距越界建築時間已近十
    年之久，故買賣原因究竟為何甚難揣測，尚不能因此即認當時一六五九之六號共
    有人係因知悉越界建築而出售土地，亦不能因而推認被上訴人亦係其鄰居，應知
    悉其越界建築之事，此外上訴人又未能另舉其他事證，証明被上訴人等知悉其越
    界建築而不為異議之事實，是上訴人此部分所辯，自無足採。
  (二)次按不動產所有人之回復請求權及除去妨害請求權，均以維護所有權之圓滿行使
    為目的，為避免發生權利上名實不符，真正所有人無法確實支配其所有物之現象
    ，已登記不動產所有人之回復請求權及除去妨害請求權，無民法第一百二十五條
    消滅時效規定之適用，司法院大法官會議著有釋字第一○七號及第一六四號解釋
    。查本件被上訴人既係已依土地法辦理登記之不動產所有人，其行使該不動產所
    有人之回復請求權及妨害除去請求權，自無民法消滅時效規定之適用，上訴人抗
    辯被上訴人於六十一年間已知其越界建築，應已罹於時效云云，亦不足採。
  (三)末按民法第一百四十八條係規定權利之行使，不得以損害他人為主要目的，若當
    事人行使權利雖足使他人喪失利益，而苟非以損害他人為主要目的，即不在該條
    所定範圍之內。又查權利之行使，是否以損害他人為主要目的，應就權利人因權
    利行使所能取得之利益，與他人及國家社會因其權利行使所受之損失，比較衡量
    以定之。倘其權利之行使，自己所得利益極少而他人及國家社會所受之損失甚大
    者，非不得視為以損害他人為主要目的，此乃權利社會化之基本內涵所必然解釋
    ，最高法院著有四十五年台上字第一０五號、七十一年臺上字第七三七號判例可
    資參照。查土地所有權人在使用土地時，本不得越界占用鄰地，是一般人於建築
    房屋前，皆事先聲請地地機關鑑定界址，以確定土地範圍，其目的無非避免逾越
    界線而生糾紛，乃上訴人於五十一年間建造系爭房屋時，自承並未事先鑑界並請
    領建築執照，即貿然興建系爭房屋，其因而惹起本件拆屋還地之不利益後果，理
    應由其承擔。而系爭被上訴人遭上訴人無權占用之土地共有三十平方公尺之多，
    系爭被上訴人所共有之土地全部面積雖僅四十九平方公尺，依建築法第四十六條
    、台灣省畸零地使用規則之規定雖屬畸零地，無法建築房屋使用，但所有權人對
    於土地之利用，並非僅限供建築房屋之用，尚有各種其他使用收益之方法，如供
    臨時攤位或與建停車場出租收益等即是。系爭土地被占用者既達三十平方公尺，
    加上其他未被占用者，則可充作數個停車位或攤販利用，以今日停車位一位難求
    或以系爭土地坐該地區係新興都市區地點頗適合設攤之用，則被上訴人收回之經
    濟利益，尚屬非小，而上訴人之房屋使用迄今亦近四十年左右，建物已折舊甚多
    ，兩者相較價值，雖拆除於社會及對上訴人之損害尚非鉅大，因認被上訴人行使
    權利尚無濫用之情事。又本件事實，與上訴人所引最高法院八十八年台上字第一
    四四五號判決所審理之案例因占用面積明顯不同，且該案土地所有人收回土地後
    無法有效利用，兩案迴然不同，自難比附援引，並予敘明。
四、按所有人對於無權占有或侵奪其所有物者，得請求返還之。民法第七百六十七條
    定有明文。系爭土地為被上訴人所共有，遭上訴人無權占用建築房屋，從而，被
    上訴人本於所有權作用，訴請上訴人拆除如原判決附圖所示紅色部分（面積三十
    平方公尺），並返還系爭土地，為有理由，應予准許。是則原審判決，准被上訴
    人請求，並依兩造聲請，分別為准免假執行宣告，於法並無不合。上訴意旨指摘
    原判決不當，求予廢棄改判，為無理由，應予駁回其上訴。
五、據上論結，本件上訴為無理由，依民事訴訟法第四百四十九條第一項、第七十八
    條、第八十五條第一項前段，判決如主文。
中      華      民      國    八十九    年      十      月      十一    日
                                    臺灣高等法院臺南分院民事第四庭
~B1審判長法官  王    惠    一
~B2      法官  張    世    展
~B3      法官  吳    上    康
右為正本係照原本作成。
如對本判決上訴，須於判決送達後二十日內向本院提出上訴狀；未表明上訴理由者，
應於上訴後二十日內向本院提出理由書。
中      華      民      國    八十九    年      十      月    十六      日
~B法院書記官  洪    雅    美


司法院資訊處製作；財團法人民間司法改革基金會備份。
